【裁判字號】    99,上易,1393
【裁判日期】    991216
【裁判案由】    業務侵占
【裁判全文】
臺灣高等法院臺中分院刑事判決        99年度上易字第1393號
上  訴  人  臺灣南投地方法院檢察署檢察官
被      告  陳光耀
選任辯護人  陳鎮律師
            林佐偉律師
            李淑娟律師
上列上訴人因被告業務侵占案件，不服臺灣南投地方法院98年度
易字第362號中華民國99年9月6日第一審判決（起訴案號：臺灣
南投地方法院檢察署98年度偵字第1815號），提起上訴，本院判
決如下：
    主  文
上訴駁回。
    理  由
一、本件公訴意旨略以：被告陳光耀為正堡營造股份有限公司（
    下簡稱正堡公司）之實際工地負責人，於民國96年12月5日
    承包經濟部水利署第三河川局（下簡稱第三河川局）在埔里
    鎮內埔橋上游右岸350公尺處之「眉溪內埔橋堤段防災減災
    工程」，明知該工程土石餘方應依契約運至工地堤防下游50
    0公尺內且不得外運，竟自96年12月14日（起訴書誤載為4日
    ）開工起，至97年11月13日完工止，利用第三河川局正工程
    司沈承銘疏於監督之際，先後趁其業務之機會，於97年6月4
    日起至97年6月11日止，指揮工地內之挖土機1臺及砂石車4
    臺，將該工地之土方運至工程範圍外之埔里鎮○○○段0000
    -000號農牧用地堆置，再於97年7月上旬以同一手法，將該
    工地土方運至上址堆置，以變易持有為所有之意思予以侵占
    得手且數量不明。嗣於97年8月30日15時許，由第三河川局
    人員會同陳光耀在該堆置區會勘後發覺堆置達2655立方公尺
    而依法究辦。因認被告涉犯刑法第336條第2項之業務侵占罪
    嫌云云。
二、按犯罪事實應依證據認定之，無證據不得認定犯罪事實，又
    不能證明被告犯罪者，應諭知無罪之判決。刑事訴訟法第15
    4條第2項、第301條第1項分別定有明文。次按刑法上之侵占
    罪，係以意圖為自己或第三人不法之所有，擅自處分自己持
    有他人所有之物，或變易持有之意思為所有之意思而逕為所
    有人行為，為其成立要件（參最高法院92年台上字第1821號
    判決）。
三、本件公訴人認被告涉有前開罪嫌，無非係以：證人沈承銘
    之證述，工程契約書、地籍圖、會勘紀錄、牛眠山段砂石
    堆置實測圖、第三河川局98年9月28日水三工字第098500881
    00號函及正堡公司切結書等為其依據。然本院訊據被告陳光
    輝，固坦承其為正堡公司之實際工地負責人，並於起訴書所
    記載之時間，將其因施作「眉溪內埔橋堤段防災減災工程」
    所挖掘之土石運至埔里鎮○○○段0000-000號農牧用地堆置
    等事實，惟堅詞否認有予侵占之意思，辯稱：本件係因第三
    河川局於97年6月3日會勘後，責伊於1週內將土石移開，因
    當時工區內之下游高灘地已經堆置了500個防汛塊、鋼筋、
    板模、篩選出來的塊石、工具等，無法再容納該些土石，伊
    有向沈承銘反應，沈承銘指示伊依伊的專業處理，伊才將該
    些土石運至離工區約300公尺遠的埔里鎮○○○段0000-000
    號農牧用地堆置，伊堆置後即將此事報告沈承銘，且伊計畫
    於基礎工程完成驗收後，即將該些土石運回工區回填等語。
四、經查：
(一)、公訴人所提出之工程契約書，係證明正堡公司有於96年12
    月5日承包第三河川局在埔里鎮內埔橋上游右岸350公尺處之
    「眉溪內埔橋堤段防災減災工程」（參警卷第23-33頁），
    地籍圖、會勘紀錄、牛眠山段砂石堆置實測圖，係證明被
    告有將因施作該減災工程所挖掘之土石運至埔里鎮○○○段
    0000-000號農牧用地堆置（參警卷第10、11頁、偵卷第14頁
    ），第三河川局98年9月28日水三工字第09850088100號函
    ，係證明第三河川局表示「正堡公司於施工中未依契約中之
    餘方處理工項規定，未經同意擅自採取土石2655立方公尺堆
    置於河川區域外，其違反契約補充說明書第11條土石不得
    外運供其他用途使用之規定」（參偵卷第61頁），正堡公
    司切結書，係證明正堡公司願遵守「本公司於河道整理區採
    取之土石專供本工程使用，絕不外運」之約定（參偵卷第66
    頁）。足見以上資料尚不足以證明被告主觀上有侵占該2655
    立方公尺土石之意圖。
(二)、本件係因埔里鎮牛眠里里長游進春於97年5月20日具狀向第
    三河川局陳情「清除牛眠里內埔堤防新建工程施工時堆積於
    河道上之土堆…」，第三河川局乃於97年6月3日至現場會勘
    ，並作成「請眉溪內埔橋提段防災減災工程工務所於1星期
    內就陳情人所述，將影響通洪狀況優先排除」之結論後，由
    第三河川局監造人員沈承銘指示被告將河道內之土石移除，
    被告即自97年6月4日起陸續將該河道上之土堆移除，並堆置
    在埔里鎮○○○段0000-000號農牧用地上，此經被告於警詢
    初始迄本院審理時一再供述在卷，並經證人游進春於99 年8
    月23日下午在原審審理中具結證稱：「（土石）當時是在疏
    洪道裡面，當時有颱風要來，我要求第三河川局要將疏洪道
    內的砂石移開，以免農田遭流失。」等語（參原審卷第235
    頁筆錄），證人沈承銘於同日上午在原審審理中具結證稱：
    「我們在會勘的時候有指示在場的陳光耀將砂石堆置在下游
    的腹地。」等語（參原審卷第193筆錄），復有前開陳情書
    及第三河川局會勘案件紀錄表在卷可佐（參原審卷第37-38
    頁）。足見被告初始係應第三河川局之要求而搬移工區內之
    土石，並非主動為之。
(三)、證人沈承銘於99年8月23日下午在原審審理中雖然具結證稱
    ：「我們要求陳光耀將砂石堆置在下游的腹地……陳光耀沒
    有向我報備砂石處理的情形，也沒有向我報備砂石堆置到哪
    裡去。」等語（參原審卷第193、195頁筆錄）。惟證人沈
    承銘當時另證稱：「但是我們沒有指定確定的堆置地點，實
    際堆置的地點我們是要陳光耀自己去找。」、「我們大約每
    3天左右會到工程現場去一次。」、「我指示陳光耀將砂石
    移置後，就沒有再追蹤砂石移至到何處，陳光耀實際堆置砂
    石的地點我是8月30日會勘之後才知道。」等語（參原審卷
    第193、199、190、194頁筆錄），證人即砂石車司機湯千
    億於99年8月23日在原審審理中具結證稱：「我有幫陳光耀
    載運砂石，從我起運的地點到堆置的地點約有2、300公尺，
    車程約4、5分鐘，地點是村莊的主要道路，也是在住家旁邊
    。」等語（參原審卷第209頁筆錄），牛眠山段砂石堆置
    實測圖顯示：被告堆置本件砂石之地點距離工區僅約300公
    尺（參偵卷第14頁）。茲證人沈承銘約3天即到工區現場一
    次，其於指示被告將河道上之土石移除後，將近3個月的時
    間（即6月4日至8月30日）竟然都未追蹤土石移至何處，且
    該土石實際堆置地點距離工區僅300公尺，在村莊主要道路
    旁，目標顯著，卻也未發現，此實令人存疑，是以被告謂沈
    承銘指示由伊自己找堆置土石地點，伊也有將堆置情形向沈
    承銘報告，並非完全不可信。
(四)、證人沈承銘於98年4月10日在警詢中證稱：「（問：你當時
    會勘時，你有無向陳光耀問說為何要將砂石堆置在範圍外？
    ）陳光耀說因為契約所規定堆置太多，所以要移至到別的地
    方。」（參警卷第8頁筆錄），99年8月23日上午在原審審理
    中具結證稱：「（問：你在8月30日會勘紀錄上載明廠商將
    砂石堆置工區範圍外，陳光耀對這點有無意見？）陳光耀沒
    有意見，陳光耀說河道內沒有辦法放所以堆置到這邊來。」
    （參原審卷第200頁筆錄）。又原審於99年8月23日在審理中
    隔離訊問砂石車司機湯千億、田家興、陳勁良，證人湯千
    億具結證稱：「（問：為何要這樣載運？）因為施作基礎工
    地，因為開挖很深載運不過去，如果載運過去，該地點也有
    堆置一些板模等材料，也無法堆置砂石。」、「（問：你剛
    剛提到防波塊、板模等材料，這是放在何處？）防波塊、板
    模及挖起來的土方都堆置在工地下游、棚架處，都是堆置不
    下，才堆置到那邊去，如果我們要堆置到下游去要繞很大一
    圈，絕對比我們放置土石的埔里鎮○○○段0000-000號土地
    地點來得遠。」等語（參原審卷第211-212頁筆錄），證
    人田家興具結證稱：「（問：你運土石的地方，水流的下游
    有無地方可以堆置砂石？）放石頭、建材等東西，放不下挖
    起來的砂石。」、「（問：你剛剛說你們工地下游有堆放石
    頭及一些鐵板等材料、工具你們原本有打算要將砂石堆放在
    下游處？）有，老闆陳光耀有叫我們去看是否可以堆放砂石
    ，但是沒辦法堆，之後陳光耀再找場地給我們堆放砂石。」
    、「（問：如果勉強在下游堆置，是否通通都沒有辦法堆置
    ？）不好堆，因為太多東西。」等語（參原審卷第216-218
    頁筆錄），證人陳勁良具結證稱：「（問：陳光耀一開始
    就運送到埔里鎮○○○段0000-000號土地，還是有要運送到
    他處？）陳光耀有要運送到工區的下面，但工區的下面已經
    沒有辦法倒，因為現場有消波塊，所以就載運到工地旁邊倒
    」、「（問：你們有無嘗試在下游堆置土石？）有，但下游
    堆置不少的消波塊。」等語（參原審卷第220-222頁筆錄）
    。足見被告供稱是因為工區下游腹地堆置防汛塊、鋼筋、板
    模、篩選出來的塊石、工具等，無法再容納自河道中所移除
    之土石，方將該些土石堆置在工區外等，並非無據。
(五)、起訴書雖記載「該工程土石餘方應依契約運至工地堤防下游
    500公尺內且不得外運」。惟本件工程契約書詳細價目表
    項次壹-5所載「餘方處理（運距約0.5ｋｍ以內）」（參警
    卷第42頁），係指開挖河堤基礎所挖出之土石經回填河堤堤
    身後，仍有多餘之土石時，始有餘方處理之問題，在本案施
    工過程中所挖取之土石，並非工程契約書所指之餘方處理，
    此經證人沈承銘於99年8月23日在原審審理中具結證稱：「6
    月3日處理的這些土石的確不算契約書上所稱的〈餘方〉，
    本件施工過程中並無所謂餘方處理的問題，所謂餘方係指堤
    防工程全部施工完畢後，仍有土石剩餘才需要作處理餘方之
    工程項目。」等語明確（參原審卷第203、205頁筆錄），
    本件契約補充說明書第11條規定：「不得外運供其他用途
    使用」（參警卷第63頁），而被告固有將2655立方公尺之土
    石運至工區外堆置，但其是否未向監工人員沈承銘報備，尚
    有疑義（詳前述），且其外運近3個月，均未移作他用（詳
    後述），則其是否有違背契約約定，亦非無疑。本件參諸第
    三河川局以前揭理由認為正堡公司違約，而依本件契約補充
    說明書貳第5條之規定予以扣款及罰款後，正堡公司提起民
    事訴訟請求第三河川局給付工程款，亦經原審法院98年度建
    字第134號民事判決認為第三河川局沒有理由，應給付正堡
    公司工程款等（參本院卷第43頁），本院因認被告將土石堆
    置在離工區僅300公尺遠之埔里鎮○○○段0000-000號土地
    上，尚非能率認係屬違約行為，縱有違約，亦非能據以推論
    被告即有侵占之意。
(六)、本件係南投縣政府於97年8月21日依據該府公務處之便簽發
    函請第三河川局瞭解埔里鎮○○○段0000-000號土地堆置土
    石之情形，第三河川局即於97年8月30日至現場會勘，發現
    堆置土石約2655立方公尺，乃責令廠商於3日內運回工地，
    被告即依期限於97年9月1日運回工地，此有南投縣政府97年
    8月21日府地用字第09701593290號函、第三河川局97年8月3
    0日之會勘紀錄、第三河川局98年12月16日水三工字第09850
    128820號函在卷可考（參原審卷第19-22頁）。又證人沈承
    銘於99年8月28日在原審審理中具結證稱：「開挖的砂石還
    要再回填，堆置的2655立方公尺，事後有回填至指定的地點
    ，回填數量並未短少，符合契約約定。」等語（參原審卷第
    195-197頁筆錄）。足見被告經第三河川局責令將土石運回
    工區後，即依期運回工區回填至指定之地方，且完全沒有短
    少。茲被告若有侵占該些土石之不法意圖，應係載出後即刻
    變賣，或堆置在不易被人發現之隱密處才是，然被告卻將之
    堆置在離工區僅300公尺之村莊主要道路旁，且歷時近3個月
    ，土石均無短少，亦即均未為任何處分，又被告施作之工程
    既然必須回填土石，則其若將該些土石予以侵占，其勢必要
    再購買其他土石來回填，否則如何完成契約約定，請領工程
    款。是以被告謂其並無侵占該土石之意思，並非不可信。
五、綜上所述，本件上訴人所舉之證據，既無法證明被告係以意
    圖為自己或第三人不法之所有，擅自處分該些土石，或變易
    持有之意思為所有之意思而逕為所有人行為，依前揭說明，
    即與刑法第336條第2項之業務侵占罪構成要件不符，非能遽
    以該罪相繩。此外，復查無其他積極證據足資證明被告有何
    上訴人所指之上開犯行。原審以不能證明被告犯罪為由，依
    前揭法條規定，諭知無罪之判決，並無不合。檢察官上訴意
    旨，仍執陳詞，指摘原判決不當，提起上訴，為無理由，應
    予駁回。
據上論斷，應依刑事訴訟法第368條，判決如主文。
本案經檢察官徐錫祥到庭執行職務。
中    華    民    國    99    年    12    月    16    日
            刑事第七庭    審判長法  官  林  榮  龍
                                法  官  王  義  閔
                                法  官  李  秋  娟
上列正本證明與原本無異。
不得上訴。
                                書記官  詹  錫  朋
中    華    民    國    99    年    12    月    16    日

司法院資訊處製作；財團法人民間司法改革基金會備份。
